臺灣臺北地方法院民事判決　　　　　　　　93年度國字第16號
　　原　　　告　乙○○
　　訴訟代理人　甲○○
　　被　　　告　國立中正大學
　　法定代理人　丙○○
　　訴訟代理人　藍瀛芳律師
　　複 代理 人　謝庭律師
　　　　　　　　蔡志揚律師
　　　　　　　　黃旭田律師
上開當事人間請求國家賠償事件，本院於民國九十三年十二月二
十九日 言詞辯論終結，判決如左：
    主      文
原告之訴及假執行之聲請均駁回。
訴訟費用由原告負擔。
　　事實及理由
一、按「訴狀送達後，原告不得將原訴變更或追加他訴。但有下
    列各款情形之一者，不在此限：：二、請求之基礎事實同一
    者。：：七、不甚礙被告之防禦及訴訟之終結者。」民事訴
    訟法第二百五十五條定有明文，本件原告於訴狀送達後，雖
    追加國家賠償法第二條第一項、民法第一百八十四條第二項
    、第一百八十八條第一項、第一百九十一條之三、第一百九
    十五條第一項之規定為請求權依據，然因其所本之基礎事實
    同一，亦不甚礙被告之防禦及訴訟之終結，核與首揭規定尚
    無不合，應予准許。
二、本件原告起訴主張下列各情，並聲明：(1)被告應給付原告新
    台幣（下同）五百萬元，及自起訴狀送達之翌日起至清償日
    止，按年息百分之五計算之利息。(2)被告應將判決書全文登
    載於自由時報、中國時報、聯合報首版及中正大學寂寞芳心
    小站（以標楷體14號字體刊登）。
（一）原告依據教育部（88）台人（1）字 第87141503號函准各
      校自訂相關規範據以執行公立專科學校專任教師兼職原則
      經國立中正大學八十九年十二月十九日研發長決行及同年
      十二月二十日被告法律系核准依國立中正大學對外提供專
      業服務辦法加入律師公會並對外提供法律服務列入被告研
      發處網站國立中正大學對外專業技術服務項目一覽表，並
      經法律系出具同意書在案。而原告既擬以本身之專業對本
      校育成中心廠商及對外提供法律服務且指導法律法律服務
      社依律師法第十一條即需加入律師公會，原告並未兼任行
      政職務加入律師公會依釋字第三○八號解釋文應未牴觸律
      師法三十一條不得兼任公務員之限制，至原告兼任律師執
      行職務則係依據本號解釋意旨後段所示依據教育人員任用
      法第三十四條之規定依據教育部（88）台人（1）字 第
      87141503號函暨中正大學對外提供專業服務辦法之法令對
      外提供法律服務，與其他校教師兼課及演講、接專題研究
      、對外提供專業服務等兼職之合法並無二致。原告以本身
      之專業對被告育成中心廠商及對外提供法律服務並身兼法
      律服務社之指導老師、大四法律服務課程及研究所法律服
      務課程之授課老師對民眾提供法律服務均係執行律師職務
      。而原告八十九年十二月十九日經校方同意之服務項目表
      已清楚述明服務之項目為「法律服務海商、國貿、一般法
      律」並經登載於被告研發處對外網站，故原告執行律師業
      務當時係經被告同意在案，而事後學校完全否認，原告亦
      於九十二年間全面退出律師公會。
（二）詎料九一年四月二十一日有署名WAlUCC上被告bbs 站將原
      告登錄及承辦案件之資料公布於網站並以「…貽笑大方、
      辱沒法律系老師尊嚴…」辱罵原告；九十一年四月二十一
      日另有署名lawpig上中正大學寂寞芳心小站以「一個老師
      竟然可以在眾目睽睽下，目無法紀去彰化執業，可以狼假
      虎威的在系上興風作浪，辦起笑面虎來一點都不馬虎，說
      真的我每次看到他我都想吐…」辱罵原告。原告經同學當
      告知後，旋即於四月二十一日、及二十三日上站發表聲明
      表明原告合法之依據，並籲請師生勿再無據詆毀任意評論
      ，若就此公共議題為辯論亦應具名以示負責，被告之法律
      系亦於同年四月二十三日發表聲明指出原告合法經本校核
      准對外提供法律服務，然同年四月二十三日續有署名
      motif 上中正大學寂寞芳心小站除再將原告登錄之全部資
      料自法務部網站再抓下轉貼BBS 站，無視原告聲明，而續
      不當批評本人係遊走於法律邊緣並於同年四月二十五日再
      於中正大學寂寞芳心小站以本人身為法律系教授卻「…為
      比一般人多懂了一些法律，而處處去鑽營法律的漏洞，而
      遊走於法律的邊緣…」；同年四月二十三日續有署名
      pinang上中正大學寂寞芳心小站以原告擬具狀告訴之行為
      不當比喻為「…李敖大師不也常說：『小心我告死妳，你
      這小王x 蛋…」將原告描述為濫訴之人；四月三十續有署
      名GUM 上中正大學寂寞芳心小站以「『全國最大間的律師
      事務所在中正大學』『全世界最大間的律師事務所占地
      150 公頃』真敢！竟然有人敢將律師事務所的地址設在國
      立大學校址…在在顯示學校律師事務所之位址在『嘉義縣
      民雄鄉三興村160 號』…」等不實之事實污衊原告。而被
      告BBS 站法律站（寂寞芳心小站）版主郭彥良於侮辱、毀
      謗原告之言論登出後，法律系系主任謝哲勝於同年四月二
      十一日至四月二十三日間屢次請其移除，然其均置之不理
      ，且將之移往精華區始，自九十一年四月二十一日事發至
      九十二年四月長達一年，而中正大學寂寞芳心小站全國均
      可進入閱覽，且有人於同年四月三十日起於全國性高點網
      站指點大家去被告BBS 法律版觀覽，致原告名譽嚴重持續
      受損。而上述網路不實事項污衊原告，致原告之品德、聲
      譽、社會一般評價因而受有嚴重貶損，誠屬不堪，自得依
      法請求損害賠償。而國立中正大學BBS 站管理辦法第五條
      「各站必須辦理以電子郵件地址 (E-mail address) 或身
      分證影印本做身分認證，禁止匿名張貼文章或收發信作。
      」、第十六條「禁止利用BBS 做為傳送或發表威脅性、猥
      褻性、毀謗性及有商業版權、商業廣告營利、專利性的資
      料及文章。」之規定以觀，則被告之管理顯有疏失，應依
      國家賠償法第三條之規定賠償原告之損失。又被告相關人
      員顯違台灣學術網路BBS 站管理使用公約、國立中正大學
      BBS 站管理辦法未盡督導之責致侵害原告之名譽，而BBS
      站之架設本即足生損害於他人，果生上述貶損原告名譽之
      事，為此依國家賠償法第二條第二項、第三條、民法第一
      百八十四條第二項、一百八十八條第一項、一百九十一條
      之三、一百九十五條第一項前段之規定，訴請被告給付原
      告五百萬元及法定遲延利息如訴之聲明第一項所示；並依
      民法第一百九十五條第一項後段請求被告為回復其名譽之
      適當處分如訴之聲明第二所示。
（三）被告自認伊為提供全校師生於網際網路上進行資料傳輸、
      主題討論、作品發表之空間經台灣學術網路使用規範、台
      灣學術網路BBS站管理使用公約授權、並制訂國立中正大
      學BBS站管理辦法後架設網路纜線提供網路服務開放與學
      校內以註冊師生設置BBS站發表言論。前揭網路纜線等硬
      體設備之架設、校園網路服務之提供雖係公有公共設施之
      請經所屬一級單位主管作形式審查後簽名同意設立。是本
      件BBS站係由被告架設網路纜線提供網路纜線服務自為公
      有公共設施；況本條所指之公有並不限於國家或其他公法
      人所有，即各級機關或營造物管領之公共設施亦應包括在
      內。又本件係因中正大學寂寞芳心小站言論所引發之危險
      並非被告設置校園網路硬體設備之行為，而被告既需為其
      BBS 站負管理之責，與原告有無告知並無關係。
（四）依國立中正大學BBS站管理辦法第四條、十六條分別明訂
      「各站接受本辦法約束，如有違反，電算中心得停止其運
      作。」、「禁止利用BBS站作為傳送發表毀謗性之文章。
      」，台灣學術網路BBS站管理使用公約管理方面一、1明訂
      「各學校應盡告知本公約之義務，並應為其BBS站等各類
      網站服務負起督導責任。」，是最終管理之權責係在被告
      。況國家賠償法第三條所定之國家責任係採無過失責任，
      與被告有無控管能力無關，更不能以此卸責。
（五）國家賠償法第三條所定之國家責任，在公有公共設施欠缺
      時之損害賠償，應將國家賠償法第三條第一項，有關生命
      、身體或財產之文字視為例示規定使保護之範圍及於其他
      之自由或權利，且從憲法第二十四條明訂「凡公務員違法
      侵害人民之自由或權利者，除依法律受懲戒外，應負刑事
      及民事責任。被害人民就其所受損害，並得依法律向國家
      請求賠償。」就人民所受損害得請求國家賠償之項目並不
      限於生命、身體或財產，而國賠法第一條復明訂「本法依
      中華民國憲法第二十四條制訂之。」，則國家賠償法第三
      條所謂生命、身體或財產應屬例示，而非列舉性質。
（六）國家賠償法第四條明訂受委託行使公權力之個人於執行職
      務行使公權力時視同委託機關之公務員，本件參諸國立中
      正大學BBS 站管理辦法第二條「本辦法為本校各BBS 站管
      理及使用者遵循之規範。」、第三條「各站設立時須由所
      屬一級單位主管簽名同意，並向電算中心申請，經同意後
      始得設站，申請辦法另訂之。一級單位主管並有權要求電
      算中心撤銷嚴重違規之所屬BBS 站。」、第十二條「各站
      之管理者與相關版主須為其版內之文章發佈做適切地選擇
      ，促使使用者確實針對討論區主題參與討論，必要時得刪
      除不適切之文章並適當地說明理由。」規定，顯將此項督
      導刪除不適切言論責任委託管理者與相關版主負責，是以
      被告自需對其電算中心及BBS 站版主怠於移除係爭毀謗言
      論負責。
（七）本件係因被告BBS 站言論所引發之危險並非被告設置校園
      網路硬體設備之行為，故其謂被告設置校園網路硬體設備
      之行為與名譽受損無因果關係之論述即屬無據，而應就被
      告BBS 站言論是否會引發原告名譽受損，就此原告已舉證
      登載於被告BBS 站言論「目無法紀，狼假虎威、扮起笑面
      虎來一點都不馬虎，說真的我每次看到他我都想吐…」、
      「貽笑大方」等辱罵之言論，自與被告BBS 站管理不當具
      因果關係。
（八）又依台灣學術網路BBS 站管理使用公約管理方面一、1 明
      訂：「各學校應盡告知本公約之義務，並應為其BBS 站等
      各類網站服務負起督導責任。」；被告BBS 站管理辦法第
      二條「本辦法為本校各BBS 站管理及使用者遵循之規範。
      」、第三條「各站設立時須由所屬一級單位主管簽名同意
      ，並向電算中心申請，經同意後始得設站，申請辦法另訂
      之。一級單位主管並有權要求電算中心撤銷嚴重違規之所
      屬BBS 站。」、第四條「各站皆受本辦法約束，如有違反
      ，電算中心得停止其運作。」、第十二條「各站之管理者
      與相關版主須為其版內之文章發佈做適切地選擇，促使使
      用者確實針對討論區主題參與討論，必要時得刪除不適切
      之文章並適當地說明理由。」等規定，均明揭BBS 站站長
      或版主係受被告監督服刪除不適當言論之勞務責任，被告
      辯稱系爭BBS 站站長或版主非被告受僱人，無須依民法一
      百八十八條負責顯屬無據。
（九）另民法一百九十一之三之成立要件為：需為從事一定事業
      或從事其他工作或活動之人；需工作或活動之性質或其使
      用之工具或方法有足生損害於他人之危險；需工作或活動
      之性質或其使用之工具或方法有足生損害於他人之危險；
      事業之工作或活動之性質或其使用之工具或方法有發生損
      害之危險而受損害，本件被告BBS 站之架設與使用本即足
      生損害於他人名譽之危險，果生上述貶損原告名譽之事，
      被告對原告名譽之損害，自需負責。
二、被告則以下列各語置辯，並聲明：原告之訴駁回。
（一）原告依國家賠償法第三條向被告主張公有公共設施瑕疵之
      損害賠償無理由。
  １、系爭BBS站非國家賠償法三條第一項所稱之「公有公共設
      施」。蓋因：(一)系爭寂寞芳心小站係由本校師生以私人名
      義申請設置，非屬被告所有或管理之公有公共設施。被告
      為提供校內師生於網際網路進行資訊交流的空間，經「台
      灣學術網路使用規範」、「台灣學術網路BBS站管理使用
      公約」授權，由電算中心負責架設網路纜線、購置硬體設
      備，開放校內師生註冊架設網站發表言論。申言之，被告
      於本件所扮演者，純係供應「伺服器」、「數據機」等電
      腦硬體設施之技術性、功能性服務角色。至系爭BBS站係
      由被告校內師生藉助前述網際網路連結設備以私人名義架
      齊備、申請者是否為校內師生等作形式審查，網站主題之
      管理人或站長執行、決定，系爭BBS站非屬被告所有或管
      理之公有公共設施，至為明確。(二)按「台灣學術網路BBS
      站管理使用公約」第四條規定: 「討論區之設立與刪除由
      各站自行決定辦法」；第六條規定：「各站之管理人與相
      關版主須為其版內之文章發佈做適切地選擇，促使使用者
      確實針對討論區主題參與討論，必要時得刪除不適切的文
      章…」，「國立中正大學BBS站管理辦法」第十二條及「
      國立中正大學BBS站設立申請表」上均載明：「各站之管
      理者與相關版主須為其版內之文章發佈做適切地選擇，促
      使使用者確實針對討論區主題參與討論，必要時得刪除不
      適切之文章…」。準此，被告與各BBS站管理者或相關版
      主之權責業經明確劃分，即被告之責任與權力僅止於網路
      纜線等硬體設備之供應、及網站架設申請要件之形式審查
      ；後續各網站言論之控管，概屬各版主、站長、管理人之
      權責範圍。系爭BBS站上關於原告之言論，有否詆毀其名
      譽、應否移除，當由該BBS站站長或管理人進行過濾、控
      管，被告按前揭使用公約、BBS站管理辦法既無權實施管
      制，原告起訴請求國家賠償若能成立，將生被告「無權卻
      有責」之不合理現象。
  ２、退萬步言，縱認系爭BBS站係由被告設置之公有公共設施
      ，惟其未侵害原告之生命、身體、財產，自無成立國家賠
      償責任之餘地。蓋因國家賠償法第三條第一項係採無過失
      責任之立法例，為免國家賠償責任無限擴張，就其保護客
      體當依侵害行為特質作相對性限縮。按公有公共設施乃物
      理性實質存在的有形物體，凡此物之瑕疵造成之損害應限
      於「生命、身體或財產」之損害，而不及其他自由、權利
      之侵害；復本條特別規定保護之客體為「生命、身體或財
      產」，不若同法第二條泛指其他自由、權利之侵害，亦足
      證國家賠償法第三條第一項所稱之「生命、身體或財產」
      應屬列舉規定，本件原告之「生命、身體、財產」未受侵
      害，是其依國家賠償法第三條第一項為據，請求名譽受損
      所生精神上苦痛之損害賠償，洵無理由。
  ３、再退而言之，縱認系爭BBS站為被告所有或管理之公有公
      共設施，被告事實上亦欠缺控管其上言論之能力。
      (1)由被告學校電算中心之組織架構可知，該中心人力配置
        集中在校內師生使用網路資源管道之供應，至使用者如
        何使用該網路資源、以及所可能發生之法律責任，按「
        台灣學術網路BBS站管理使用公約」、「國立中正大學
        BBS 站管理辦法」相關規定，均非電算中心所得置喙，
        被告當無編列預算另行聘任職員擔任本身職掌以外「校
        園網路警察」工作之必要。
      (2)又依目前網路科技發展程度，是否已有技術可供網路服
        務提供者或網站管理人隨時監控使用人的網路行為；又
        即使已有這類技術，仍須考量為支應網路言論管制工作
        所須之人力、財力。倘若技術上不可行、或人力、財力
        投入成本過高，課予網路服務提供者或網站管理人該等
        義務即不合理而難以期待。
      (3)本件被告縱然聘僱專人擔任「校園網路警察」進行言論
        管制，然礙於各網站及BBS站資訊數目及流量極大，實
        無充裕能力得應付如此繁重的工作；又如為此加派人手
        管制網站言論，其間財力的支出，亦非被告所能負擔，
        是原告直指被告有監管系爭BBS站言論之義務，明顯強
        人所難。
  ４、綜上，系爭BBS站並非國家賠償法第三條第一項之「公有
      公共設施」；且未侵害原告之生命、身體、財產；更何況
      被告亦欠缺控管系爭BBS站言論之權力與能力，原告執國
      家賠償法第三條第一項向被告請求損害賠償，洵屬無稽。
（二）原告依國家賠償法第二條第二項後段向被告主張公務員消
      極違法行為之損害賠償亦無理由。
  １、被告設置校園網路硬體設備之行為，未創設原告名譽被侵
      害之危險，從而被告電算中心人員不負刪除系爭言論之義
      務。若謂管制並移除系爭言論為被告執行職務範圍，則必
      以其設置校園網路硬體設備之行為創設他人權益被侵害之
      危險，從而法律課予其防止該損害發生之義務為前提。原
      告主張其名譽所以受侵害，源自被告提供校園網路硬體設
      備之行為，然此等因果關係之演繹未免過度擴張。實則，
      當吾人享受科技帶來的便捷時，必須在合理的程度內承擔
      該便捷所衍生的損害風險。詳言之，在諸多導致損害發生
      的作用因素中，受害人僅得向與損害發生有直接或相當因
      果關係之加害人請求賠償，以免因果關係無限擴張、損害
      賠償責任無節制延伸，甚而影響企業乃至個人研發新科技
      的意願。經查，本件被告於設置校園網路、接受設站申請
      時，對於各網站言論內容均無從預見，同時亦欠缺管制網
      站言論之權力與能力；再「國立中正大學BBS站管理辦法
      」第十五條對於使用者公開發表之文章涉嫌侵害他人權利
      時，已作有應由該使用者自負其責之明確規範，足證被告
      架設網路硬體設施之行為乃「欠缺規範違反性」之「社會
      通常行為」，未創設他人名譽被侵害之具體危險，從而被
      告未有積極監管系爭網站言論之職務上義務，更無將網站
      出現之不當言論歸責於被告之餘地。此外，系爭關於原告
      之言論出現於系爭BBS站期間，原告既未曾以公文或電話
      知會電算中心人員，被告無從知悉，當無即時道德勸諭版
      主或留言學生移除相關言論之機會。由上可知，被告設置
      校園網路硬體設備之行為既未創設他人名譽被侵害之具體
      危險，被告自不因此生管制系爭BBS站言論之職務上義務
      ，原告主張被告應依國家賠償法第二條第二項後段負國家
      賠償責任，容有誤會。
  ２、本件被告職務範圍並不包括系爭BBS 站上言論之控管，被
      告當無授權、委託站長或版主從事非其職務事項之監管系
      爭BBS 站言論的必要，從而無論該事項是否具備行使公權
      力之性質，均難謂「系爭BBS 站之站長或版主為受被告委
      託行使公權力之團體」，被告亦無就其不移除系爭言論之
      消極不作為負國家賠償責任之義務。原告關於被告應為電
      算中心人員及系爭BBS 站站長或版主怠於移除系爭言論之
      消極不作為負國家賠償責任之主張，顯無理由。
（三）原告依國家賠償法第二條第二項前段向被告主張公務員積
      極違法行為之損害賠償也無理由。蓋原告自始執者為被告
      不移除系爭言論之「消極」不作為，與國家賠償法第二條
      第二項前段國家賠償責任所由生之公務員「積極」違法行
      為並不相當，原告之訴並無理由。
（四）原告依民法第一百八十四條第二項、第一百九十五條第一
      項前段向被告主張侵權行為之損害賠償無理由。
  １、國立中正大學BBS站管辦法第四條、第十六條、及台灣學
      術網路BBS站管理使用公約第一大項第一條之規範內容，
      僅授權電算中心「得」於各該網站違反BBS站管理辦法時
      停止其運作，足見是否停止系爭網站之運作當尊重被告之
      裁量權；復台灣學術網路BBS站管理使用公約第一大項第
      一條雖要求「各學校…應為其BBS站等各類網站服務負起
      督導責任」，惟就校方怠於善盡督導責任所生之法律效果
      付諸闕如。由此可知，前揭條文僅係訓示規定，無強制課
      予被告積極規制或移除系爭網站上不當言論義務之法效，
      自非民法第一百八十四條第二項所稱「保護他人法律」。
  ２、又侵權行為之成立，以侵害行為與損害間有相當因果關係
      為要件，而按社會通念，本件被告單純架設網路硬體設備
      之行為，在一般情形下並不會肇致原告名譽受損之結果，
      即兩者間欠缺相當因果關係；次者按舉證責任分配法則，
      侵害行為與損害結果間之相當因果關係應由主張損害賠償
      請求權存在之一造舉證，然綜觀原告之書狀主張，自始未
      能提出其社會評價因被告「設置網路設備行為」而遭貶抑
      的具體事證，更見侵權行為之無由成立。
（五）原告依民法第一百八十八條第一項、第一百九十五條第一
      項前段向被告主張侵權行為之損害賠償無理由。
  １、本件系爭寂寞芳心小站之站長或版主與被告間未曾簽立任
      何形式上的僱傭契約；再系爭網站言論之管制既非被告職
      務事項，被告自無可能雇用站長或版主從事網站言論控管
      ，是兩者間亦欠缺實質之僱傭契約關係。本件原告究如何
      認定系爭BBS站站長或版主為被告之受僱人，並繼而主張
      被告應負僱用人侵權行為損害賠償責任，猶待其舉證說明
      之。
  ２、另被告架設網路硬體設備之行為，未肇致他人權益受損之
      具體危險，是被告不生對系爭網站言論進行規制義務之同
      一理由，被告電算中心人員未移除系爭網站上不當言論之
      行為，與原告名譽受侵害間欠缺相當因果關係，亦不成立
      侵權行為。
（六）原告依民法第一百九十一條之三向被告主張侵權行為之損
      害賠償亦無理由。
  １、基於被告「架設網路硬體設備」之行為，未肇致他人權益
      受損之具體危險，從而被告不生對系爭網站上言論進行規
      制義務之同一理由，被告未移除系爭網站上不當言論之行
      為，與原告名譽受侵害間欠缺相當因果關係，不成立侵權
      行為。
  ２、「經營一定事業或從事其他工作或活動之人，其工作或活
      動之性質或其使用之工具或方法有生損害於他人之危險者
      ，對他人之損害應負賠償責任。但損害非由於其工作或活
      動或其使用之工具或方法所致，或於防止損害之發生已盡
      相當之注意者，不在此限」，民法第一百九十一條之三訂
      有明文。本條關於持有或經營危險來源肇致之損害，原則
      上不問加害人可否歸責，被害人只須證明加害人之工作或
      活動之性質或其使用之工具或方法，有生損害於他人之危
      險性，而在其工作或活動中受損害即可，不須證明其間之
      因果關係。但加害人能證明損害非由於其工作或活動或其
      使用之工具或方法所致，或於防止損害之發生已盡相當之
      注意者，則免負賠償責任，以期平允。是以，本諸推定過
      失責任之立法例，本條所稱「危險」於範圍上應有所限制
      ，僅及「特別危險」、「異常危險」、「高度危險」或「
      不合理危險」，否則將使任何持有或經營危險源者動輒得
      咎，影響社會活動之發展與進步。
  ３、本件被告架設網路硬體設備、建立校內網路體系之行為乃
      屬「社會通常行為」，難謂有生「特別危險」、「異常危
      險」、「高度危險」或「不合理危險」之情事，要件既無
      法合致，原告依民法第一百九十一條之三訴請損害賠償自
      無理由。
（七）人格權是國家法律必須絕保護之基本權，其終極目標在維
      繫個人生命、追尋抽象人生價值。每一個人自身即是目的
      、即是價值，在其行為與思想決定上享有自由，並得藉由
      一定之形式將其思想向外傳述，而言論發表，即係個人將
      其內心深層想法對外進行溝通的重要媒介，此即憲法第十
      一條明文保障言論自由之由來，而在未通過法律保留原則
      檢驗並合乎比例原則的前提下，國家權力機關不得對人民
      是否發表言論、言論內容等進行制約。因此，本件若真如
      原告主張，被告必須監控使用者於BBS站發表之言論內容
      ，並進一步移除不當者，一則欠缺法律授權，一則將對校
      內師生言論構築綿密的控制網絡，嚴重侵犯其言論自由。
      況使用者於BBS站上公開發表之文章如涉嫌侵害他人權利
      時，應由該使用者自負刑事、民事責任（國立中正大學BBS
      站管理辦法」第十五條參照），是以名譽受侵害者非無救
      濟管道，惟應正確認知損害賠償之義務主體。本件關於原
      告之言論非由被告所為，按前開管理辦法所揭櫫之「個人
      責任主義」，原告自無由向被告請求損害賠償之理由。
（八）況本件寂寞芳心小站系爭言論所指「違法兼職」「律師事
      務所設在中正大學」、「濫訴」等事實，並非子虛杜撰；
      而「濫訴」云者，原告就升等對於被告所起之爭訟至
      92.6.11止即有十二件之多。其若干措辭雖或較為強烈，
      惟乃個人感受之表述發抒，實為個人思想感受言論之範疇
      。系爭言論發表人既提出一些事證，兼以個人意見表達，
      渠等與系爭BBS 站版主等甘冒遭原告追訴之危險，第三者
      之被告對於其一方發表之言論似應尊重，如被告任意刪除
      其言論，將反遭「白色恐怖」之譏，有無侵害憲法所保障
      之言論自由，亦有探討餘地。蓋被告對於校內師生之言論
      不應構築如此綿密之控制篩選網絡，否則可能有違比例原
      則，造成對言論自由之過當侵犯。
（九）原告前述所有請求均無理由，是關於在中國時報、聯合報
      及自由時報三大報、並國立中正大學寂寞芳心小站刊登判
      決全文是否為回復原告名譽之適當方式，自無討論之必要
      。
四、經查，本件(1)九十一年四月二十一日有署名WAlUCC者於中正
    大學寂寞芳心小站張貼如起訴狀附原證七所示之文件。(2)九
    十一年四月二十一日另有署名lawpig者於中正大學寂寞芳心
    小站張貼如起訴狀附原證八所示之文件。(3)國立中正大學法
    律系於九十一年四月二十三日於中正大學寂寞芳心小站公告
    內容如起訴狀附原證十一之說明。(4)九十一年四月二十三日
    有署名motif者於中正大學寂寞芳心小站張貼如起訴狀附原
    證十二所示之文件。同年月二十五日再於該網站張貼如起訴
    狀附原證十三所示之文件。(5)九十一年四月二十三日有署名
    pinang者於中正大學寂寞芳心小站張貼如起訴狀附原證十四
    所示之文件。(6)九十一年四月三十日有署名GUM 者於中正大
    學寂寞芳心小站張貼如起訴狀附原證十五所示之文件。(7)國
    立中正大學法律系系主任謝哲勝於九十一年四月二十一日至
    四月二十三日間曾數次請上開寂寞芳心小站版主郭彥良移除
    前揭文件，該站版主於九十一年四月二十三日中午前將上開
    文件自寂寞芳心小站移除置於該站精華區，直至九十二年四
    月間始行移除前揭文件等情，為兩造所不爭執，且有張貼文
    件附卷第25至44頁可參，堪信為真實。
五、至原告主張寂寞芳心小站於九十一年四月間有署名WAlUCC、
    lawpig、motif、pinang、GUM者張貼侵害伊名譽權之文件，
    致伊名譽權受有損害，故被告依國家賠償法第三條第一項、
    第二條第二項、民法第一百八十四條第二項、第一百九十五
    條第一項、第一百九十一條之三規定、第一百八十八條第一
    項應賠償原告之損害及為回復名譽之處分云云，為被告所否
    認，且以前揭詞情置辯，是本件應審酌者厥為：被告就（一
    ）寂寞芳心小站於九十一年四月間有人張貼原證七、八、十
    二、十三、十四、十五所示之文件及該站版主於九十一年四
    月二十三日將上開文件自該站移除置於精華區，直至九十二
    年四月間始將上開文件全數移除等事，應否依國家賠償法第
    三條第一項、第二條第二項規定負國家賠償責任，應否依民
    法第一百八十四條第二項、第一百九十五條第一項前段規定
    負賠償責任；應否依民法第一百八十八條第一項、第一百九
    十五條第一項前段規定對寂寞芳心小站版主、站長及被告電
    算中心管理人員之行為負連帶賠償之責；（二）提供硬體設
    備，供人聲請設立BBS 站使用之行為，是否應依民法第一百
    九十一條之三規定對原告負賠償之責；（三）被告如應依民
    法第一百九十五條規定負賠償之責，則原告請求被告如中國
    、聯合、自由三報及中正大學寂寞芳心小站刊登判決全文，
    是否為回復名譽之適當方法等項，茲論述如下：
（一）有關國家賠償法第三條第一項部分：
  １、按「公有公共設施因設置或管理有欠缺，致人民生命、身
      體或財產受損害者，國家應負損害賠償責任。」固為國家
      賠償法第三條第一項所明，惟此所謂管理有欠缺者，係指
      公共設施於建造後未善為保管，怠為修護致該物發生瑕疵
      ，復未為必要之防護措施，致使該公共設施欠缺通常應具
      備之狀態及功能，以致欠缺安全性而言。又前開規定請求
      賠償者，以被害人之生命、身體或財產所受損害，與公有
      公共設施在設置上或管理上之欠缺，有相當因果關係為限
      ，國家始負損害賠償責任。
  ２、本件原告主張被告應依國家賠償法第三條規定賠償其名譽
      之損害，無非以被告架設國立中正大學BBS站之公有公共
      台灣學術網路BBS 站管理使用公約（管理方面一、1 規定
      ）負有管理各類網站之權責，因被告未盡督導管理之責，
      致該校BBS 站之寂寞芳心小站言論侵害原告名譽權云云為
      據，惟查，教育部為維運台灣區○○○路骨幹、支幹及連
      線網路之正常運作，提供校際網路整合及網路應用功能，
      推廣台灣學術網路之網路應用服務、協助各縣市○○○路
      中心及各級學校網路技術、建設管理維護運作等支援等目
      的，曾於全國八大區域，各成立一個以國立大學計算機中
      心為主要成員之區○○路中心，雲嘉地區○區○○路中心
      即為被告（教育部補助台灣學術網路「區○○路中心」管
      理運作要點參照），而被告受教育部之補助架設建構
      Gigabit （1000MB）連接於台灣學術網路（TANet）， 以
      各類伺服器、ISDN-PRI線路（56K）及 其他相關網路設備
      提供BBS 、E-MAIL、Proxy 、DNS 、FTP 、校外撥接等等
      服務，是被告架設建置上開區○○路中心之各項相關網路
      告就此區○○路中心之各項相關網路設備所應負之管理責
      任，乃指對上開設備為必要之保管維護措施，使上開公共
      路骨幹、支幹及連線網路之正常運作，提供校際網路整合
      及網路應用功能等），原告逕指管理該校BBS 站各類網站
      之言論亦屬國家賠償法第三條所指之公有公共設施管理範
      圍云云，自有未合。況原告主張署名WAlUCC等人於中正大
      學寂寞芳心小站張貼文字侵害其名譽權云云，縱屬實情，
      亦為公有公共設施使用者之侵權行為，與被告管理系爭公
      有公共設施使之具備通常狀態及功能一事無涉，是原告依
      國家賠償法第三條之規定請求被告賠償其名譽權所受之損
      害，即無可採。
（二）有關國家賠償法第二條第二項部分：
  １、次按「公務員於執行職務行使公權力時，因故意或過失不
      法侵害人民自由或權利者，國家應負損害賠償責任。公務
      員怠於執行職務，致人民自由或權利遭受損害者亦同。」
      國家賠償法第二條第二項定有明文。而該條項前段規定所
      謂行使公權力，係指公務員居於國家機關之地位，行使統
      治權作用之行為而言。至於該條項後段所謂公務員怠於執
      行職務，係指公務員對於被害人有應執行之職務而怠於執
      行者而言。換言之，被害人對於公務員為特定職務行為，
      有公法上請求權存在，經請求其執行而怠於執行，致自由
      或權利遭受損害者，始得依上開規定，請求國家負損害賠
      償責任。若公務員對於職務之執行，雖可使一般人民享有
      反射利益，人民對於公務員仍不得請求為該職務之行為者
      ，縱公務員怠於執行該職務，人民尚無公法上請求權可資
      行使，以資保護其利益，自不得依上開規定請求國家賠償
      損害（最高法院七十二年台上字第七○四號判例參照）。
  ２、本件原告主張被告應依國家賠償法第二條第二項規定負損
      害賠償責任，無非以被告架設之BBS 站上寂寞芳心小站站
      長、版主（此二人是受委託行使公權力的團體，應視同公
      務員），電算中心管理人員違反台灣學術網路BBS 站管理
      使用公約管理方面一、1 之規定、國立中正大學BBS 站管
      理辦法第四條、第五條、第十六條、第十九條等規定之注
      意義務，過失侵害伊之名譽權，被告電算中心管理人員未
      將寂寞芳心小站停止運作怠於執行職務侵害伊之名譽權云
      云為據，惟查：
  (1)、又「台灣學術網路使用規範」﹑「台灣學術網路ＢＢＳ站
      管理使用公約」乃教育部針對連接台灣學術網路（ＴＡＮ
      ｅｔ）之連線單位及使用者所訂，其目的在建立使用者之
      網路基本認知、使用行為規範，並無賦與連線單位及使用
      者居於國家機關之地位行使統治權作用行為之權，至國立
      中正大學BBS 站管理辦法既係依據「台灣學術網路使用規
      範」﹑「台灣學術網路ＢＢＳ站管理使用公約」訂定，則
      該管理辦法所規範之各BBS 站管理者、使用者、及被告電
      算中心於依該辦法所為之管理、使用行為，自亦無行使公
      權力（即立於國家機關之地位行使統治權作用行為）之可
      言。從而原告依國家賠償法第二條第二項前段請求被告損
      害其賠償，自無可採。
  (2)、又原告所舉之台灣學術網路BBS站管理使用公約、國立中
      正大學BBS站管理辦法均未賦與原告對被告電算中心人員
      為停止各BBS站運作之公法上請求權，而原告就其對被告
      電算中心人員有此一公法上請求權復未能另行舉證以實其
      說，則其對被告電算中心人員既無公法上請求權可資行使
      ，自不得依上開國家賠償法第二條第二項後段規定請求被
      告賠償。
（三）有關民法第一百八十四條第二項、第一百九十五條第一項
      前段部分：就此原告主張被告有違反台灣學術網路BBS站
      管理使用公約（管理方面一、1 之規定）、國立中正大學
      BBS 站管理辦法第四條、第五條、第十六條、第十九條規
      定之情事，故被告應依民法第一百八十四條第二項、第一
      百九十五條第一項前段規定賠償其損害云云，為被告所否
      認，是原告上開主張是否屬實已非無疑，而縱原告前揭主
      張確屬實情，然查台灣學術網路BBS 站管理使用公約之訂
      定，乃教育部台灣術網路管理委員會鑑於BBS(Bulletin
      Board System) 具有訊息交換、線上交談、問題解答、經
      驗交流等多項功能，舉凡校園資訊、圖書館服務、學術活
      動、交通資訊都盡在其中，為學校學生之最愛，在台灣學
      術網路上甚為流行，為使網路資訊品質不流於浮濫，始擬
      定該辦法俾便BBS 站管理者及使用者遵循（卷附第71、72
      頁台灣學術網路BBS 站管理使用公約前言參照），故上開
      使用公約製訂之旨在網路資訊品質之維持，非以保護個人
      權益為目的，故不屬一般防止危害權益或禁止侵害權益之
      法律。而國立中正大學BBS 站管理辦法則係依台灣學術網
      路使用規範、台灣學術網路BBS 站管理使用公約訂定，以
      為該校各BBS 站管理及使用者遵循，其訂立主旨亦在維護
      網路資訊品質（國立中正大學BBS 站管理辦法第一章總則
      附卷第48頁參照），二者均非民法第一百八十四條第二項
      所指之「保護他人之法律」，從而，被告所為與民法第一
      百八十四條第二項規定之要件即有不符，原告以民法第一
      百八十四條第二項、第一百九十五條第一項前段規定訴請
      被告賠償其損害，洵屬無據。
（四）有關民法第一百八十八條第一項規定部分：就此原告並未
      舉證系爭寂寞芳心小站版主、站長與被告有僱傭關係之事
      實；另按公務員執行職務，故意或過失侵害他人之權利，
      在民法第一百八十六條並無命公務機關連帶負損害賠償責
      任之規定，而公務員與行政機關間，又非僱傭關係，從而
      ，原告以寂寞芳心小站版主、站長、被告電算中心負責
      BBS 站管理人員（公務員）違反民法第一百八十四條第二
      項之規定侵害伊之名譽權云云為據，依民法第一百八十八
      條、第一百九十五條第一項前段規定之規定請求被告與寂
      寞芳心小站版主、站長、電算中心人員連帶負賠償其損害
      之責，亦無可取。
（五）有關民法第一百九十一條之三規定部分：末按「損害賠償
      之債，以有損害之發生及有責任原因之事實，並二者之間
      ，有相當因果關係為成立要件。故原告所主張損害賠償之
      債，如不合於此項成立要件者，即難謂有損害賠償請求權
      存在。」最高法院著有30年上字第18號、48年台上字第
      481 號判例可資參照。又所謂相當因果關係，係以行為人
      之行為所造成之客觀存在事實，依經驗法則，可認通常均
      可能發生同樣損害之結果而言；如有此同一條件存在，通
      常不必皆發生此損害之結果，則該條件與結果並不相當，
      即無相當因果關係；本件原告主張其名譽權受有貶損之事
      ，肇因於訴外人WAlUCC、lawpig、motif 、pinang、GUM
      者所為侵害原告名譽權言論之表示，而本件被告架設建置
      上開區○○路中心之各項相關網路設備，衡諸常情，通常
      不必然發生損害原告名譽權之結果，是原告設置相關網路
      主張被告提供硬體設備，供學校教職員工設立BBS 站發表
      言論之活動（產生侵害原告名譽權的危險，被告應依民法
      第一百九十一條之三負賠償之責云云，亦嫌乏據。
六、綜上所述，本件原告未能證明被告管理公有公共設施有欠缺
    之情事、所屬公務員於執行職務行使公權力時不法侵害其名
    譽權、怠於執行職務致其名譽權遭受損害、或被告管理公有
    公共設施有欠缺、被告或其受僱人違反保護他人之法律，被
    告架設建置區○○路中心之各項相關網路設備與原告名譽權
    受損之結果具相當因果關係等有利於己之事實，從而，原告
    依國家賠償法第三條第一項、第二條第二項、民法第一百八
    十四條第二項、第一百九十五條第一項前段、第一百八十八
    條第一項、第一百九十一條之三規定，賠償原告名譽權之損
    害五百萬元及給付法定遲延利息，並依民法第一百九十五條
    第一項後段規定請求被告於中國、聯合、自由三報及中正大
    學寂寞芳心小站刊登判決全文以回復原告名譽，洵屬無據，
    應與其假執行之聲請併予駁回。
七、本件因事證已臻明確，兩造其餘攻擊、防禦方法及所為之立
    證，經核與判決之結果不生影響，無庸逐一論述，併予敘明
    。
八、結論：原告之訴為無理由，爰依民事訴訟法第七十八條規定
    判決如主文。
中　　華　　民　　國　　94　　年　　1 　　月　　14　　日
                        民事第四庭  法  官  周玫芳
以上正本係照原本作成
如對本判決上訴，須於判決送達後廿日內向本院提出上訴狀
中　　華　　民　　國　　94　　年　　1 　　月　　14　　日
                                    書記官  郭麗琴